臺灣高等法院臺南分院刑事判決
上　訴　人　臺灣嘉義地方法院檢察署檢察官
上　訴　人
即　被　告　甲○○
　　　　　　　　　　（現於臺灣高雄第二監獄執行中）
　　　　　　　　　　（現寄押於臺灣台南監獄台南分監）
選任辯護人　盧俊誠　律師
上列上訴人因被告殺人案件，不服臺灣嘉義地方法院93年度重訴
字第3號中華民國93年6月25日第一審判決（起訴案號：臺灣嘉義
地方法院檢察署93年度偵字第670號），提起上訴，經判決後，
由最高法院就被告殺人部分第一次發回更審，本院判決如下：
    主  文
原判決關於被告殺人部分撤銷。
甲○○殺人，處無期徒刑，褫奪公權終身。
扣案如附表編號１所示制式手槍壹枝（含彈匣壹個）、編號２所
示之制式子彈伍顆均沒收。
    事  實
一、甲○○於民國（下同）八十五、六年間某日，受友人蘇永清
    （由檢察官另行偵辦）之託，代為保管如附表編號１所示具
    有殺傷力之制式手槍一支（含彈匣三個，下稱編號１手槍）
    及具殺傷力之制式口徑９ＭＭ半自動手槍子彈三十五顆，甲○○應允後，即將所收受前揭槍、彈，藏放在其位於台南縣
    白河鎮○○街三十號住處房間衣櫥內。（被告未經許可，無
    故寄藏槍、彈部分，業經最高法院駁回被告上訴而確定）。
二、其後，甲○○於九十一年間，在嘉義結識呂怡慧（同案使犯
    人隱避罪，業已判決確定），二人交往甚密。嗣呂怡慧因擔
    任互助會會首，積欠會員蔡春香新台幣（下同）十二萬元會
    款，蔡春香迭經催討未果，遂指示其子丙○○於九十三年一
    月二十二日晚上七、八時許，電邀呂怡慧當晚到嘉義市○○
    路上之「古道泡沫紅茶店」（下稱古道紅茶店），商討債務
    償還事宜，呂怡慧在甲○○之前揭住處內接聽前揭電話後，
    便告訴甲○○，甲○○知悉後，表示欲陪同呂怡慧前去，且
    未告知呂怡慧，暗中取出編號１手槍（內含彈匣一個，裝填
    前揭子彈九顆）藏置於身上（其餘如附表３所示子彈二十六
    顆及如附表１所示其中彈匣二個仍置放前揭衣櫥內），駕駛
    其所有之車牌號碼Ｃ四─○一六八號ＢＭＷ牌自小客車（下
    稱ＢＭＷ車輛），搭載呂怡慧前往赴約；丙○○則另行約集
    友人朱夆騏到場，而朱夆騏復自行邀得其友人巫嘉祥駕車搭
    載同往。當日晚間十一時三、四十分許，蔡春香、丙○○、
    朱夆騏及巫嘉祥等人先到達古道紅茶店前，甲○○亦駕駛前
    揭ＢＭＷ車輛，搭載呂怡慧到來，丙○○即趨前至甲○○所
    駕駛車輛之駕駛座旁，詎甲○○竟基於恐嚇他人生命、身體
    安全之犯意，亮出編號１手槍，拉動滑套，將子彈上膛，並
    持槍抵住丙○○之胸腹間，恫嚇稱：現在是要出來做何事，
    我是東門阿榮，不然你想怎樣等語，使丙○○心生畏懼，致
    生危害於生命身體之安全（恐嚇危害安全罪，業經本院判決
    確定），丙○○驚覺事態嚴重，連聲婉言稱：大家處理債務
    ，沒必要這樣等語，雙方略為僵持後，甲○○見對方態度軟
    化，始收起手槍，並讓呂怡慧下車與蔡春香在現場商討債務
    事宜，甲○○則駕車繞行現場附近。數分鐘後，蔡春香、呂
    怡慧二人商討債務仍無結果，其時甲○○亦駕駛前揭ＢＭＷ
    車輛返回該處，呂怡慧隨即上車欲與甲○○離去，蔡春香則
    立於ＢＭＷ車輛駕駛座車門旁，向甲○○說明討論經過，此
    時，丙○○在旁，先於同日晚間十一時五十七分十二秒，持
    Ａ門號（詳卷）行動電話撥打Ｂ門號（詳卷）行動電話，聯
    絡其結識之大哥亦即綽號「無牙」（下稱「無牙」）之男子
    ，詢問「無牙」是否與「東門阿榮」相識等事，完畢後，丙○○旋暗中於翌日凌晨零時零一分三十六秒，以Ａ門號電話
    撥打Ｃ門號（詳卷）行動電話，聯絡友人即嘉義市警察局第
    二分局偵查員蔡瑞雄（當時在外出執行備勤勤務），告知該
    處有人攜槍，拜託前來查緝等語；之後，丙○○即趨至ＢＭ
    Ｗ車輛之駕駛座車門旁，向甲○○假稱：其結識大哥「無牙
    」可能與甲○○熟識，要請「無牙」前來等語，藉詞拖延甲○○離去之時間，等候蔡瑞雄前來查緝；此中，丙○○復於
    同日凌晨零時零九分十七秒，再持Ａ門號電話撥打Ｂ門號電
    話，與「無牙」聯絡後，再向甲○○表示請稍候「無牙」前
    來等語，藉以拖延甲○○離去。
三、蔡瑞雄接獲前揭報案後，立刻電請嘉義市警察局第二分局刑
    事組小隊長乙○○同往查緝，蔡瑞雄並自外駕駛其所有之車
    牌號碼九○七○─ＧＥ號賓士牌白色自小客車（下稱賓士車
    輛），至分局與乙○○會合後，即先後至分局槍櫃室攜帶警
    用槍枝，身穿便服，由蔡瑞雄駕駛其所有之車牌號碼九○七
    ○─ＧＥ號賓士牌白色自小客車，搭載乙○○前往丙○○報
    案之地點查緝；嗣蔡、洪二人駕車抵達現場旁，蔡瑞雄於同
    日凌晨零時十一分二十八秒，以Ｃ門號電話聯絡丙○○之Ａ
    門號電話，資以確定丙○○之位置；經通話後，蔡瑞雄便將
    賓士車輛駛至ＢＭＷ車輛前方約一公尺餘處，並與乙○○下
    車分別走向ＢＭＷ車輛兩側（蔡瑞雄走向駕駛座即甲○○處
    ，乙○○走向呂怡慧所坐之乘客座），丙○○及蔡春香則站
    在ＢＭＷ車輛駕駛座車門把手處，蔡瑞雄因知悉ＢＭＷ車輛
    之駕駛者攜帶手槍，走至ＢＭＷ車輛左前輪附近，即向甲○○喝稱：「幹什（台語）」，並以左手拉開外套，以右手伸
    至左腰，意欲拔槍，甲○○見狀，趁蔡瑞雄未及拔槍之際，
    即基於先下手為強之殺人故意，持編號１手槍（原即上膛，
    未退膛）連開四槍（其中三槍係以二公尺左右之近距離，朝
    蔡瑞雄胸部附近接連射擊；一槍射中右胸部外側腋下中線，
    正右外側，由右側第八肋骨間進入胸腔，擊破右橫膈膜，造
    成右上葉肝臟破裂，反彈後，擊破右下及右中葉肺臟，由右
    後背部第五肋間，距體中線十五公分，距右後頸部十八公分
    處射出；一槍射中右前胸部乳頭正內側，右前外側，由右側
    第五肋骨間，擊斷肋骨於胸骨交界處，進入胸腔，造成心包
    膜破裂，由左後背部第十肋間，距體中線十四公分，距左肩
    三十四公分處射出；一槍射中右上臂外側部，右外側，由右
    上臂後部距腋下四公分，距後肩部十三公分處射出。另餘一
    槍則擊中ＢＭＷ車輛內收音機旁面板內，由於該車事後送修
    未查獲），致使蔡瑞雄當場不支倒地。蔡瑞雄經送醫急救後
    ，仍因「右胸部貫穿槍擊傷」造成「右中及右下肺葉破裂併
    大量出血」不治死亡。
四、乙○○、朱夆騏、巫嘉祥、丙○○及蔡春香驚聞槍響，隨即
    蹲下掩蔽，而甲○○於開槍後，立即駕駛ＢＭＷ車輛搭載呂
    怡慧逃離現場，由呂怡慧返回前揭甲○○之中興路三十號住
    處，取出甲○○藏置在衣櫥內之其餘子彈及彈匣，交予甲○○，並商妥將該等槍、彈放置於ＢＭＷ車輛上，再將車輛棄
    放路旁，以供警方查獲；因此，便由呂怡慧另駕駛甲○○所
    有之車牌號碼六七三八─ＧＥ號自用小客車，尾隨甲○○所
    駕駛之ＢＭＷ車輛，俟甲○○選定地點，將ＢＭＷ車輛棄放
    在其友人吳耀明位於台南縣白河鎮○○路一一○號旁空地後
    ，施、呂二人即駕駛前揭六七三八－ＧＥ號自小客車轉往他
    處逃避。
五、槍擊案發後，警方據報立刻於同年月二十三日凌晨零時三十
    分許，在前揭槍擊現場，查獲已擊發之如編號４其中之口徑
    九ＭＭ式彈殼一顆及已擊發之如編號５之口徑九ＭＭ銅包衣
    彈頭一顆；並於同日下午五時許，在前揭富民路一一○號旁
    空地，查獲前揭ＢＭＷ車輛，且自該車內前客座下方塑膠袋
    內，取出前揭彈匣二個（一個填裝口徑九ＭＭ制式子彈八顆
    ，另一彈匣未填裝子彈）及散落之口徑九ＭＭ制式子彈十七
    顆，自駕駛座下方手提袋內取出前揭制式手槍一枝（含彈匣
    一個，彈匣內有口徑九ＭＭ制式子彈五顆），自排擋座前取
    出未擊發九ＭＭ之制式子彈一顆，自車體外側雨刷基座處，
    取出已擊發之如編號４其中之口徑九ＭＭ制式彈殼一個。嗣
    警方於同年月二十四日下午四時二十分許，在屏東縣枋山鄉
    ○道台一線往楓港方向四五九公里處，攔得前揭六七三八
    ─ＧＥ號小客車，當場查獲甲○○與呂怡慧二人。
六、案經嘉義市警察局第二分局報請台灣嘉義地方法院檢察署檢
    察官偵查起訴。
    理   由
壹、有罪部分：
一、訊據被告甲○○固供承持如附表編號１手槍接連射擊被害人
    蔡瑞雄死亡之事實，惟否認故意殺人，辯稱：「當時是丙○○說要請他大哥『無牙』來，要我稍等，其後，來者駕駛白
    色賓士轎車，身著便服，未出示身分證件，下車便大喊『幹
    什（台語）』，我以為是黑道人士，實不知是警察，又被害
    人大喊『幹什（台語）』時，左手拉開外套，右手伸至左腰
    ，我誤以為是黑道要掏槍對我射擊，心慌情急之下，才胡亂
    開槍，依當時現場之緊急情勢判斷，被告之所為，實係基於
    正當防衛之不得已行為」云云，經查：
（一）被告甲○○前揭近距離連開四槍射擊被害人蔡瑞雄死亡之
      情形，業據其於警訊、偵查中、原審、本院上訴審及本院
      更一審審理時坦承不諱，且有同案被告呂怡慧於警詢、偵
      查中、原審審理中之供述可稽，核與證人蔡春香於警詢、
      偵查中及原審、證人丙○○於警詢、偵查中及原審、本院
      上訴審及本院更一審審理中、證人乙○○於偵查中及原審
      、本院上訴審及本院更一審審理中、證人朱夆騏及巫嘉祥
      於原審審理中證述之情節相符，並有行動電話通聯紀錄一
      紙在卷可佐（見原審卷第九十六頁），而被害人所中三槍
      ，其中一槍射中右胸部外側腋下中線，距腋下十六公分，
      距胸骨二十三公分，正右外側，由右側第八肋骨間進入胸
      腔，擊破右橫膈膜，造成右上葉肝臟破裂，反彈後，擊破
      右下及右中葉肺臟，由右後背部第五肋間，距體中線十五
      公分，距右後頸部十八公分處射出，一槍射中右前胸部乳
      頭正內側，距胸骨四公分，距右鎖骨二十三公分，右前外
      側，由右側第五肋骨間，擊斷肋骨於胸骨交界處，進入胸
      腔，造成心包膜破裂，由左後背部第十肋間，距體中線十
      四公分，距左肩三十四公分處射出，一槍射中右上臂外側
      部，距腋下部四公分，距右後肩八公分，右外側，由右上
      臂後部距腋下四公分，距後肩部十三公分處射出，又被害
      人經送醫急救後，仍因「右胸部貫穿槍擊傷」造成「右中
      及右下肺葉破裂併大量出血」不治死亡等情，業經台灣嘉
      義地方法院檢察署檢察官督同法醫師相驗屬實，有該署九
      十三年一月二十三日勘驗筆錄、驗斷書、相驗屍體證明書
      、九十三年一月二十七日解剖筆錄各一份、法務部法醫研
      究所鑑定書附卷可稽（見相字卷第三十九頁至第四十一頁
      、第四十三頁、第四十九頁至第五十八頁，原審卷第一百
      二十八頁至第一百三十九頁），再者，警方在槍擊現場及
      在台南縣白河鎮○○路一一○號旁空地查獲之前揭ＢＭＷ
      車輛上，共扣得如附表編號一至編號五所示之槍枝（含彈
      匣）、子彈、彈殼及彈頭等物可佐，且其中之彈殼二顆及
      彈頭一顆，經鑑定比對後，確實均係由前揭手槍所擊發無
      誤，亦有前揭第0000000000號鑑定書、嘉義市
      警察局刑警隊支援偵辦案案件勘查紀錄（含照片及採證資
      料）附卷可證（見相字卷第三十頁至第三十七頁）。是被
      告甲○○持用客觀上足可致命之制式槍枝，於近距離內直
      接對被害人上半身要害處接連射擊數槍，戕害人命之故意
      至為明顯，至於甲○○當時慌亂中雖曾射出一槍擊中ＢＭ
      Ｗ車輛內收音機旁面板，惟仍無礙其殺人故意之認定。此
      部分事證明確，被告甲○○殺人犯行，可堪認定。
（二）對於被告甲○○辯解之判斷：
（１）證人丙○○於原審審理中雖結證稱：「當時我只有打一通
      電話給我結識大哥『無牙』，是為確認有無『東門阿榮』
      其人，我並沒有向甲○○說『無牙』可能與他熟識，要請
      『無牙』前來，請他稍等之語」（見原審卷第二百四十六
      頁至第二百四十八頁、第二百五十六頁、第二百五十七頁
      ），惟查證人丙○○於本院更一審審理時證述：「（你有
      無打電話給綽號『無牙』）有的，打兩通電話」云云，又
      查案發當日，丙○○曾於晚間十一時五十七分十二秒、凌
      晨零時零九分十七秒，先後二次以Ａ門號（詳卷）電話撥
      打Ｂ門號電話，其通話時間分別為三分三十三秒、二十四
      秒等情，有前揭通聯紀錄一紙可佐（見原審卷第九十六頁
      ），是證人丙○○在原審關於上述部分之證』詞，與事實
      存有出入，不可採信。另參諸丙○○確有綽號叫「無牙」
      之結識大哥，且當時丙○○係暗中報警，等待警方前來等
      情，業經丙○○自承無訛，又甲○○在收槍駕車繞行現場
      附近，返回該處後，呂怡慧因與蔡春香商討債務無結果，
      已坐上ＢＭＷ車輛，欲與甲○○離去，並無繼續停留該處
      之心理等情，復為證人即同案被告呂怡慧於原審審理中結
      證明確（見原審卷第一百七十六頁），又徵之當時丙○○
      係暗中報警，等待警方前來，乃設法拖延甲○○離去，且
      證人蔡春香於警訊時亦陳稱：「因為我與他（甲○○）正
      在談呂怡慧欠我會款之事，藉以拖延警方到場時間」等語
      （見警卷第五十四頁），證人丙○○於本院更一審審理時
      亦證述：「（你聯絡綽號『無牙』的用意是什麼？）是要
      化解，且我也有打電話給『無牙』。」；「你是要化解或
      者拖延時間叫請蔡瑞雄到場查獲？）兩種意思都有。」（
      見本院更一審卷第一三０頁），是被告甲○○所辯：「當
      時是丙○○說要請他大哥『無牙』來，要我稍等」等語，
      符合情理，可堪採信。
（２）其次，按警察行使職權時，應著制服或出示證件表明身分
      ，並應告知事由，警察職權行使法第四條第一項著有規定
      。本件被害人接獲丙○○報案後，即駕駛前揭賓士車輛，
      搭載乙○○前往現場，二人身穿便服，未著警察制服，到
      達現場亦未出示身分證件，與前揭規定不合等情，業據被
      告甲○○、同案被告呂怡慧、證人蔡春香、丙○○及乙○○於警偵訊時及審理中、證人朱夆騏及巫嘉祥於審理中證
      述明確，經核相符，足堪認係真正。
（３）關於被害人走近ＢＭＷ車輛時，向甲○○所喝稱之言語內
      容部分：證人丙○○及乙○○於警偵訊時及原審審理中，
      均證稱係「警察（台語）」二字（見警卷第二十七頁，偵
      卷第三十五頁、第三十六頁，原審卷第二百四十六頁、第
      一百五十七頁），證人蔡春香另於警偵訊時及原審審理中
      則證稱係「我是警察（台語）」四字（見警卷第二十七頁
      ，偵卷第三十四頁，原審卷第二百五十九頁），參諸證人
      蔡春香、證人丙○○及證人乙○○三人所證者已有「警察
      （台語）」或「我是警察（台語）」之二字或四字之差，
      已相矛盾，而證人蔡春香係於九十三年一月二十四日二十
      一時四十分許在第二次製作警詢筆錄時，才為上開之證述
      ，相距證人丙○○在九十三年一月二十三日凌晨一時四十
      五分許製作警詢筆錄時為上開證述，時間相距近二十小時
      ，證人蔡春香何以才為如此之證述，實有疑問之處。又證
      人朱夆騏於原審審理時另證稱：「 (辯護人問：你知道被
      告與丙○○說話的情形？）答：他們就在講話，之後被告
      將車開走，又開車回來，有壹台賓士車停到被告車輛後面
      ，又開到被告車輛後面，兩人下車，有一人喊「幹什」 (
      台語)」；「（檢察官問：你當時在被告車輛後方多遠？)
      答：被告車輛後方約一公尺，駕駛座的後方。」；「 (檢
      察官問：聽力如何？)答：正常。」；「 (檢察官問：為
      何認為你聽到的是『幹什 (台語)』？)答：我聽到的就是
      如此。」；「 (檢察官問：有無可能是喊警察？）答：我
      只知道聽到的是『幹什 (台語)』，沒有想到『警察 (台
      語) 』」（原審卷九十三年五月二十六日審判筆錄）；證
      人巫嘉祥於原審審理時亦證稱：「（辯護人問：當時你看
      到的情形？）答：我到達後看到一個寶馬車，有人帶槍，
      我就走到車子後面。」；「 (辯護人問：之後情形？）答
      ：我站在被告車輛乘客座後方，有一台賓士車來，開到被
      告車輛後方，有開門好像要下車，又上車開到被告車輛前
      方，後來看到穿便服的兩人走下來，也沒有出示證件，我
      也沒有聽到喊叫警察的聲音，後來有聽到駕駛座下來的人
      說『幹什（台語）』，聽到槍聲我就蹲下來，另一人也蹲
      下來他就拿手槍。」；「 (檢察官問：你有聽到『幹什 (
      台語)』還是『幹什麼 (台語)』？說話的對象為何？)答
      ：是『幹什（台語）』。不知道。」；「 (檢察官問：很
      清楚？）答：很清楚。」，按證人朱夆騏及巫嘉祥案發時
      既確在現場，並考量朱夆騏及巫嘉祥與被害人及被告均不
      認識，而乙○○為被害人同事，丙○○係被害人朋友，被
      害人復因其報案趕赴現場而遇害等情，衡情當以朱夆騏及
      巫嘉祥二人之立場較無偏頗之虞，是以應認朱、巫二人所
      證述之內容較為可採。又參之證人乙○○於原審證述：「
      我們是怕丙○○報案的事曝光，我們一般是喊警察再提示
      證件」等語（見原審卷一六０頁），而證人丙○○在本院
      更一審審理時證述：「（當時是否已經知道甲○○持有手
      槍？）是的，我是一直面向甲○○。」；「（當時你是會
      怕甲○○會持槍射擊你？）是的，我都是一直在警戒狀態
      。」等語（見本院更一審卷第一二七頁），顯見證人丙○○在與被告甲○○交談時，必然害怕其暗中向警方報案被
      告甲○○持有槍彈一事曝光，而累及其生命之安全，致而
      證人丙○○非採取時時警戒狀態不可，否則被告甲○○如
      知悉證人丙○○報警請求前來查緝被告甲○○者，則在被
      告甲○○身旁之證人丙○○或蔡春香恐有遭受不測之危險
      ，故而證人乙○○與被害人蔡瑞雄前來時，係駕駛上開賓
      士自小客車，並著便服等情，如喊「警察」或「我是警察
      」，證人丙○○、蔡春香自會遭被告甲○○報復，且證人
      乙○○稱怕丙○○報警的事曝光，亦無表明身分喊「警察
      」或「我是警察」之必要，足見證人乙○○上開證述，自
      有矛盾，實不可採。再告訴人於本院上訴審具狀請求傳訊
      證人朱夆騏、巫嘉祥（見本院上訴卷第１００頁），核無
      必要，併此明。
（４）按對於現在不法之侵害，而出於防衛自己或他人權利之行
      為，不罰。但防衛行為過當者，得減輕或免除其刑，刑法
      第二十三條定有明文。再正當防衛成立要件，(1)存在緊急
      防衛情狀，即有現在不法之侵害。(2)實行緊急防衛行為，
      即防衛行為必須客觀必要且不過當，防衛行為必須出於防
      衛意思。故不法侵害限於現在，若侵害屬過去或未來，其
      行為非正當防衛。而防衛意思乃指防衛者必須知曉緊急情
      狀之存在，而在主觀上出於防衛意思而為之緊緊急防衛行
      為，否則行為人主觀上非出於防衛意思，縱客觀上存有緊
      急防衛之情狀，仍不阻卻違法。查證人丙○○於本院更一
      審審理時證稱：「（他們停放車子到走過來甲○○的車子
      有幾分鐘？）不到一分鐘。」；「（當時你在警戒狀態，
      面對甲○○，有無看到蔡瑞雄、乙○○走過來？）我有轉
　    過頭去看，來回兩、三秒的時間，他們到現場時就下車直
      接走過來。」；「蔡瑞雄是以什麼方式接近甲○○的車子
      ？）他下車後大步走，快要接近甲○○時有說「警察」。
      」；「你面對甲○○時是用警戒狀態，當時甲○○的槍放
      在那裡？」他本來一直拿在手上，第二次回來時槍就在大
      腿上面。」；「（蔡瑞雄過來時，他有無什麼舉動？）他
　    小跑步過來時有喊一聲說「警察」，當時他用左手撥開左
    　邊夾克，右手伸到肚子下面，然後人就倒了。」；「（蔡
      瑞雄用左手撥開左邊外套時，當時你有無看到槍或是類似
      槍套的東西？）我沒有看到。」；「蔡瑞雄到甲○○駕駛
      座旁邊多久，左手才撥開外套？）他喊說「警察」後，就
      做那個動作了。」；「（當時蔡瑞雄的動作是否要掏槍？
      ）應該是，但實際上沒有將手槍拔出就倒地了。」；「當
      時甲○○手上是否已經拿槍？）已經拿在手上且沒有下車
      ，就在車上開槍。」；「你如何知道蔡瑞雄是要掏槍？）
　　　可能是他要掏槍，但至於槍套是放在左邊或右邊我不知道
  　　，我是看他的手勢來判斷的。」云云（見本院更一審卷第
   　 一二八頁至一三一頁）。證人乙○○於本院更一審審理時
      證述：「（兩人一起去取槍時，槍如何配戴？）當時蔡瑞
　    雄先打電話給值班人員說有人持槍，叫我們帶槍，我帶槍
      出來時，蔡瑞雄才進來取槍一起出去查槍械。」；「你既
　    然沒有檢查蔡瑞雄的裝備，怎麼知道蔡瑞雄拿出來的槍彈
      如何佩戴？）依照我和他同事的習慣看，他應該把槍套配
　　　在左側腰部的腰帶前面。」；「（你們走時，有無互相警
　　　戒、互相支援？）依照訓練的話如果車內有一個人則直接
　　　往駕駛座那邊走，但因為甲○○車上有兩個人，所以我們
　　　分開兩側走過去。」；「（你走過去時，有無看到蔡瑞雄
　　　什麼動作？）我下去時，一直注意右側駕駛座旁邊那個人
  　　，所以沒有注意蔡瑞雄那邊的舉動。」；「蔡瑞雄將左側
    　的外套撥開你有無看到？）沒有。」；「（蔡瑞雄右手伸
      到左腰時你有無看到？）沒有。」；「有無帶當天洪蔡瑞
      雄所攜帶的槍套來？）有的。（當庭提出槍套壹付）」；
      「（一般的槍套你們是否放在腰帶？）是的。」；「（按
      照習慣槍套是放在左邊或右邊？）都可以。」「（那天你
      是否知道蔡瑞雄把槍套放在左邊或右邊？）記得是放在左
      邊，因為他倒地救護車來後，是我幫他把槍拿下來的。」
      ；「（當時蔡瑞雄的槍枝有無拔出來？）沒有，槍還在槍
      套裡面。」等語，足見被害人蔡瑞雄當天係攜槍佩戴在可
      置放在腰帶上之槍套內，並依被害人蔡瑞雄之習慣佩戴在
      左腰上，且被害人到達現場時，被害人蔡瑞雄係向被告甲○○所在之駕駛座方向走去，在行進間，以左手拉開外套
      ，以右手伸至左腰，意欲拔槍之事實，應可認定，此部分
      核與被告甲○○、同案被告呂怡慧於警詢、偵查中及原審
      中供述情節亦大致相符（見警卷第六頁、第十二頁、第二
      十頁、偵查卷第十二頁、第十五頁、第五六頁、原審卷第
      一七七頁、一七九頁、一八０頁），並與證人丙○○於偵
      查中、原審所證述亦大致相符（見偵查卷第三五頁、原審
      卷第二四九頁、二五一頁）。雖證人丙○○於原審曾證述
      ：「（你不認為是在拔槍？）我沒有想到。」；「（為何
      沒有想到？）警察的槍應該放在後腰，應該伸手從後腰拔
      槍」云云，證人丙○○之上開證詞，顯係對於警槍佩戴方
      式不明瞭，亦不知被害人蔡瑞雄當日係將槍套佩戴在左腰
      等情所致，始有與上開證詞不一致之情形，應認被告甲○○當時係認被害人蔡瑞雄以右手伸向左腰之舉動，係要拔
      掏槍之意思，亦可認定。又查被告甲○○於警詢時供承：
      「（你對人開槍時有無想到如開槍時可能會造成對方死亡
      ）當然會死。」（見警卷第七頁）；「（你稱死者蔡瑞雄
      並未表明身分或說什麼，且又與你無任何仇恨，為你即直
      接朝其身體重要部位開槍）我因嚇到，對其身體開槍也是
      為了防止死者拔槍。」（見警卷第十三頁）；於偵查中又
      供承：「我因嚇到，我以為他（蔡瑞雄）是兄弟，對其身
      體開槍也是為了防止死者拔槍。」（見偵查卷第十五頁）
      ；於本院上訴審陳述：「我是射擊四槍，一槍在車內走火
      。」（見本院上訴卷第一二八頁）；「（為何射殺蔡瑞雄
      ）我以為是『無牙』叫來的人，我嚇一跳，想要保命，才
      開槍的。」（見本院上訴卷第一三二頁）；於本院更一審
      審理時供述：「蔡瑞雄來時我以為是黑道大哥，且突然看
      到他拔槍，以為是丙○○所說的『無牙』要對我不利。」
      等語（見本院更一審卷第一四三頁），綜上被告甲○○之
      供述，被告甲○○連續對被害人蔡瑞雄開槍之意思，係以
      殺人之故意而為之，應可認定。而被告甲○○雖然不知來
      者蔡瑞雄係有警察身分，誤以為係證人丙○○所稱『無牙
      』之人或『無牙』之人所派前來對其不利，因見來者有拔
      槍之動作，遂先近距離射擊來者，因認被告甲○○在心理
      上無論來者係何人，如對其有何不利舉動，即將予以射殺
      ，亦可認定。故而當被害人蔡瑞雄前來，而有拔槍之舉動
      時，被告甲○○對於侵害是否存在應係有錯誤之認知，心
      理上誤認被害人蔡瑞雄拔槍之舉動，係將對其生命不利，
      誤認侵害業已到來，而基於殺人之故意為之，則被告甲○○雖受到驚慌失措、恐懼等情，但對於侵害有錯誤的認知
      ，而在心理上即有如任何人如對其有何不利舉動，即存有
      殺意，尚難主張正當防衛或因驚慌失措、恐懼之心理因素
      來阻卻責任。被告甲○○持用客觀上足可致命之制式槍枝
      ，於近距離直接對被害人上半身要害處接連射擊數槍，殺
      人之故意甚明，實與出於防衛意思者之所為尚屬有間，是
      被告甲○○所辯其係誤會被害人將拔槍射殺自己，乃出於
      防衛而開槍云云，顯係卸責之詞，不足採信。
二、按意圖犯罪而無故持有手槍及子彈，固可認係意圖供犯罪而
    持有，其持有槍、彈與犯特定之罪之間，有方法結果之牽連
    關係，應依刑法第五十五條之規定，應從一重之罪處斷。但
    如持有之初，並無犯特定之罪之意圖，而係於無故持有行為
    繼續中，因某種原因之介入，始持以犯罪，其為犯特定之罪
    而持有之行為，乃原單純持有繼續犯之一部分，不容割裂而
    另論以一意圖供犯罪而持有罪，更不得因其事後持以犯罪，
    而追溯至其原單純持有部分，合併論以一個意圖供犯罪之用
    而持有罪，故其持有手槍與嗣後所犯特定犯罪之間，並無牽
    連關係，應分論併罰（最高法院九十年度台上字第七四九八
    號裁判參照）。查被告甲○○自八十餘年間某日起即已持有
    扣案之手槍，嗣為處理債務，始持之觸犯前開妨害自由及殺
    人之罪已如前述，堪認被告持有扣案手槍之初，並無犯恐嚇
    安全及殺人罪之意圖，參酌前揭裁判意旨，公訴人認被告所
    犯前揭持有槍彈與殺人罪間，有牽連犯之裁判上一罪關係，
    容有未洽，附予敘明。核被告甲○○所為，係犯刑法第二百
    七十一條第一項之殺人罪。
三、原審認被告甲○○罪證明確，因予論罪科刑，固非無見，但
    查(1)原審判決事實記載蔡瑞雄因知悉BMW車輛之駕駛者攜帶
    手槍，走至BMW車輛左前輛附近，即向甲○○喝稱：「幹什
    （台語）」，並以左手拉開外套，以右手伸至左腰，意欲掏
    槍，甲○○見狀，趁蔡瑞雄未及拔槍之際，即基於先下手為
    強之殺人故意，持槍連開四槍（見原審判決第四頁第九行至
    第十二行），但於理由內未明被害人有要拔槍，已有未洽
    ，繼而在理由中謂，雖然被害人走向BMW車輛時，曾以左手
    拉開外套，右手伸至左腰，疑似掏取槍枝，或謂要求被害人
    停止疑似掏槍之動作等語（見原審判決第十頁第九頁、第十
    六頁），亦有所記載之事實及理由，前後不一致之情形。(2)
    原審判決量刑未及審酌，告訴人業與被告甲○○於九十三年
    十月二十九日達成民事和解，賠償被害人家屬六百萬元，亦
    有未合。原審判決顯然判決理由矛盾，即有欠妥，檢察官上
    訴意旨，以量刑過輕為由，指摘原判決不當，亦無理由，而
    原判決既有可議之處，自屬無可維持，應由本院將原判決撤
    銷改判。爰審酌被告甲○○前有傷害致死、殺人未遂前科，
    素行不良，智識程度為初中肄業，平時擁槍自重，恣意持槍
    為人強出頭，目無法紀，率爾對被害人蔡瑞雄胸部要害射擊
    數槍死亡，手段殘酷，危害社會治安甚大，對死者家屬造成
    終生無法彌補之傷痛，犯後坦承大部分犯行，並與被害人家
    屬達成民事和解（尚難以被告嗣後給付被害人家屬六百萬元
    ，即認可被告惡性減輕，而獲較輕刑度之寬典，否則有違一
    般人民對法律之情感，並否定了人存在應受尊重、不受任何
    不法侵害之基本要求，進而忽視人的生命存在價值），所犯
    各罪之動機、目的、手段兇殘及所生之危害等一切情狀，應
    量處無期徒刑，並宣告遞奪公權終身。又扣案如附表編號１
    至編號２所示之制式手槍一枝（含彈匣一個，彈匣為手槍之
    主要組成零件）及制式子彈五顆，均為違禁物，均應依刑法
    第三十八條第一項第一款規定沒收。另按物之能否沒收，應
    以裁判時為準。本案判決時，扣案如附表編號４及編號５所
    示之彈殼二顆及彈頭一顆，已無殺傷力，當不屬違禁物，自
    無庸宣告沒收，附此敘明。
貳、不另為無罪諭知部分：
一、公訴意旨另謂：被告甲○○之前揭殺人行為，尚涉犯刑法第
    一百三十五第三項之妨害公務因而致公務員於死罪嫌等語。
    經查，被告甲○○當時並不知悉被害人蔡瑞雄及證人乙○○
    為警察，已如前述，其應無妨害公務之故意甚明，此部分不
    能證明被告犯罪，原應諭知無罪，惟公訴意旨認此部分與前
    揭殺人之有罪部分，有想像競合犯之裁判上一罪關係，自不
    另為無罪之諭知。
二、最高法院發回意旨，雖未對上開部分諭知發回，惟公訴人既
    認與殺人部分有裁判上一罪之關係，基於審判不可分之原則
    ，應予一併論述為當，附此明。
據上論結，應依刑事訴訟法第三百六十九條第一項前項、第三百
六十四條、第二百九十九條第一項前段、第二百七十一條第一項
、第三十七條第一項、第三十八條第一項第一款，判決如主文。
本案經檢察官吳忠賢到庭執行職務。
中　　華　　民　　國　　94　　年　　10　　月　　25　　日
                  刑事第五庭    審判長法　官  楊明章
                                      法　官  顏基典
                                      法　官  吳森豐
以上正本證明與原本無異。
如不服本判決，應於收受本判決後十日內向本院提出上訴書狀。
其未敘述上訴理由者並得於提起上訴後十日內向本院補提理由書
狀（均須按他造當事人之人數附繕本）「切勿逕送上級法院」。
　　　　　　　　　　　　　　　　　　　書記官  李梅菊
中　　華　　民　　國　　94　　年　　10　　月　　25　　日
附錄：本判決論罪科刑法條
刑法第二百七十一條第一項：
殺人者，處死刑、無期徒刑或十年以上有期徒刑。
第三十七條第一項宣告死刑或無期徒刑者，宣告褫奪公權終身。
附表：
┌──┬───────┬─────────────────────────┐
│編號│槍彈          │鑑定文號及鑑定結果                                │
├──┼───────┼─────────────────────────┤
│１  │制式手槍一枝  │一、文號：內政部警政署刑事警察局九十三年一月二十九│
│    │（槍枝管制編號│    日刑鑑字第0000000000號函（見偵卷第六│
│    │0000000000號）│    十四頁）。                                    │
│    │（含彈匣三個）│二、手槍鑑定結果：係以義大利BERETTA廠製92FS型口徑9│
│    │              │    mm半自動手槍，機械性能良好，可擊發同口徑制式子│
│    │              │    彈，認具殺傷力。                              │
│    │              │三、彈匣鑑定結果：認均係制式彈匣，可供BERETTA廠92F│
│    │              │    S型制式手槍使用。                             │
├──┼───────┼─────────────────────────┤
│２  │制式子彈五顆  │一、文號：同前刑鑑字第0000000000號函。  │
│    │              │二、認均係口徑九MM之制式子彈，皆具殺傷力。        │
├──┼───────┼─────────────────────────┤
│３  │制式子彈二十六│一、文號：同前刑鑑字第0000000000號函。  │
│    │顆            │二、認均係口徑九MM之制式子彈，皆具殺傷力。        │
├──┼───────┼─────────────────────────┤
│４  │彈殼二顆      │一、文號：同前刑鑑字第0000000000號函。  │
│    │              │二、認均係已擊發之口徑九MM制式彈殼，經與編號一手槍│
│    │              │    試射之彈殼比對結果，其彈底特徵紋痕相吻合，認係│
│    │              │    由編號一手槍所擊發。                          │
├──┼───────┼─────────────────────────┤
│５  │彈頭一顆      │一、文號：同前刑鑑字第0000000000號函。  │
│    │              │二、認係已擊發之口徑九MM同包衣彈頭，經與編號一手槍│
│    │              │    試射之彈頭比對結果，其來復線特徵紋痕相吻合，認│
│    │              │    係由編號一手槍所擊發。                        │
└──┴───────┴─────────────────────────┘
